臺灣高等法院民事判決
110年度勞上易字第67號
上  訴  人  台灣中油股份有限公司

法定代理人  李順欽  
訴訟代理人  林昱璿  
            呂玉婷  
被上訴人    李至朋  
            古昌旺  
            劉昌華  
            范綱鳴  
            洪張益  

兼共同
訴訟代理人  李明燈  

上列當事人間請求給付退休金差額事件，上訴人對於中華民國11
0年2月26日臺灣新竹地方法院109年度勞訴字第73號第一審判決
提起上訴，本院於110年9月7日言詞辯論終結，判決如下：
    主      文
上訴駁回。
第二審訴訟費用由上訴人負擔。     
    事實及理由
壹、程序方面：
一、按訴訟事件是否屬普通法院之權限，應以原告起訴主張為訴
    訟標的之法律關係是否屬於私法上之爭執為斷（最高法院88
    年度台抗字第168號、最高法院88年度台抗字第301號裁定意
    旨參照）。行政法院與普通法院審判權之分野，在於其所爭
    執訴訟標的法律關係之性質為何，如其訴訟標的法律關係屬
    公法性質者歸行政法院，屬私法性質者，則歸普通法院（司
    法院釋字第540號解釋參照）。又公營事業依公司法規定設
    立者，為私法人，與其人員間，為私法上之契約關係，雙方
    如就契約關係已否消滅有爭執，應循民事訴訟途徑解決（司
    法院釋字第305號解釋參照）。
二、查上訴人台灣中油股份有限公司雖為經濟部所屬事業機構，
    然係依公司法設立之股份有限公司而為私法人，被上訴人李
    至朋、古昌旺、劉昌華、范綱鳴、洪張益、李明燈（以下單
    稱其名，合稱被上訴人）於原審主張其等於民國109年7月1
    日申請結清勞工退休金條例（下稱勞退條例）第11條第3項
    規定保留舊制工作年資，依勞動基準法（下稱勞基法）第55
    條規定請求上訴人給付如附表「應補發退休金」欄所示之退
    休金差額（下稱系爭退休金差額），核其訴訟標的法律關係
    屬私權爭議事項，非基於公法關係為請求，普通法院於本件
    訴訟自有審判權，先予敘明。
貳、實體方面：
一、被上訴人主張：伊等分別自附表「受僱日期」欄所示之日期
    受僱於上訴人，除范綱鳴已退休外，伊等現仍任職於上訴人
    所經營加油站，分別擔任站長或副站長職務，為上訴人之僱
    用人員而為勞基法之勞工。伊等在職期間需固定輪值日班、
    小夜班、大夜班，輪值小夜班、大夜班固定支領夜點費新臺
    幣（下同）250元、400元（下合稱系爭夜點費），系爭夜點
    費應納入平均工資計算退休金。伊等於109年7月1日申請結
    清勞工退休金舊制工作年資，按勞基法施行前、後舊制工作
    年資所計算之退休金基數各如附表「退休金基數」欄所示，
    惟上訴人所計算舊制工作年資退休金，未將系爭夜點費列入
    平均工資計算，致短付如附表「應補發退休金」欄所示之退
    休金差額，爰依勞退條例第11條第3項、勞基法第55條、第8
    4條之2規定，請求上訴人應補發如附表「應補發退休金」欄
    所示之退休金差額，並加計自109年8月1日起算之法定遲延
    利息。
二、上訴人則以：伊為經濟部所屬國營事業，所屬人員之待遇福
    利事項應依國營事業管理法（下稱國管法）、公營事業機構
    員工待遇授權訂定基本原則、經濟部所屬事業機構用人費薪
    給管理要點及經濟部所屬事業人員退休撫卹及資遣辦法（下
    稱退撫辦法）規定辦理，並受主管機關經濟部監督，國營事
    業所屬員工結清舊制年資之平均工資計算方式悉依「經濟部
    所屬事業機構列入計算平均工資之給與項目表」（下稱系爭
    項目表）辦理，系爭項目表既未將夜點費列入計算平均工資
    項目，且依系爭夜點費之起源、沿革、性質、調整及發放方
    式，系爭夜點費與勞工所從事勞務內容無直接關連性，其金
    額固定，不具勞務對價性，應屬恩惠性給與，非屬工資，自
    不得列入平均工資計算退休金。另依被上訴人申請結清舊制
    工作年資時所簽「年資結清協議書」（下稱系爭協議書），
    其等均已同意系爭夜點費不列入平均工資計算退休金，本件
    請求為無理由等語，資為抗辯。
三、被上訴人於原審起訴聲明：上訴人應分別給付被上訴人如附
    表「應補發退休金」欄所示之金額，及均自109年8月1日起
    至清償日止，按週年利率5％計算之利息。原審判決上訴人全
    部敗訴，上訴人全部不服，提起上訴，上訴聲明：㈠原判決
    廢棄。㈡被上訴人在第一審之訴駁回。被上訴人於本院答辯
    聲明：上訴駁回。　　
四、兩造不爭執事項：（見本院卷第176、177頁）
  ㈠被上訴人均為上訴人之受僱人，洪張益擔任上訴人竹苗營業
    處民華加油站站長，李至朋擔任上訴人竹苗營業處光明加油
    站站長，古昌旺擔任上訴人竹苗營業處新湖口加油站站長，
    劉昌華擔任上訴人竹苗營業處新埔加油站站長，范綱鳴擔任
    上訴人竹苗營業處芎林加油站站長，李明燈擔任上訴人竹苗
    營業處東林路加油站副站長，除范綱鳴已退休外，其餘5人
    現仍在職中（見原審卷第54、74、94、114、134、154頁）
    。
  ㈡被上訴人於上訴人之工作方式為24小時輪班，採日班、小夜
    班、大夜班輪流作業。輪值時間為日班為上午6時45分至下
    午3時，小夜班為下午2時15分至晚間11時，大夜班為晚間9
    時45分至翌日上午7時30分，各班工作性質相同，僅服勤時
    間不同，被上訴人均需參與輪班。
  ㈢上訴人發給實際值勤員工之大、小夜班夜點費固定為400元、
    250元，不因員工作業種類、年資、職等不同而有差異。
  ㈣被上訴人於109年7月1日申請與上訴人結清舊制勞工退休金時
    ，均有簽立系爭協議書（見原審卷第214至225頁）。
  ㈤被上訴人依勞基法施行前、後計算之退休金基數，各如附表
    「退休金基數」欄所示。上訴人發給被上訴人之舊制勞工退
    休金，未將夜點費納入被上訴人之平均工資計算。兩造不爭
    執如將系爭夜點費納入平均工資計算，上訴人應補發被上訴
    人各如附表「應補發退休金」欄所示之舊制退休金，及自10
    9年8月1日起算之法定遲延利息。
五、被上訴人主張上訴人核給舊制勞工退休金時，未將系爭夜點
    費納入平均工資計算，致短付退休金，爰依勞退條例第11條
    第3項、勞基法第55條、第84條之2規定，請求上訴人給付系
    爭退休金差額本息等語，為上訴人所否認，並以前詞置辯。
    則本件爭點應為：㈠系爭夜點費是否屬於工資，而應列入勞
    基法第55條所定平均工資計算退休金？㈡被上訴人依勞退條
    例第11條第3項、勞基法第55條、第84條之2規定，請求上訴
    人給付如附表「應補發退休金」欄所示之退休金差額及自10
    9年8月1日起算之遲延利息，有無理由？
　㈠系爭夜點費是否屬於工資，而應列入勞基法第55條所定平均
    工資計算退休金？
　⑴按工資：謂勞工因工作而獲得之報酬，包括工資、薪金及按
    計時、計日、計月、計件以現金或實物等方式給付之獎金、
    津貼及其他任何名義經常性給與均屬之。平均工資：謂計算
    事由發生之當日前6個月內所得工資總額除以該期間之總日
    數所得之金額。勞基法第2條第3款、第4款前段定有明文。
    而所謂工資，應屬「勞務之對價」及「經常性之給與」，至
    於其給付名稱為何，則非所問（最高法院92年度台上字第21
    08號判決意旨參照）。準此，上訴人發給系爭夜點費之性質
    是否屬於給付工資，即應依一般社會交易之健全觀念，判斷
    是否具備勞工因提供勞務而自雇主獲致對價之「勞務對價性
    」，及有無於固定常態工作中可取得而具有制度上經常性之
    「經常性給與」要件為據。
　⑵被上訴人主張其等分別任職上訴人所屬加油站站長、副站長
    ，工作型態採24小時常態輪班制工作，每月除領取薪資外，
    復按月依上班日數額外領取夜點費，而系爭夜點費則係被上
    訴人在薪資外，針對輪值小夜班、大夜班之工作人員所發給
    ，其金額固定，不因員工作業種類、年資、職等不同而有差
    異，為上訴人所不爭執（見本院卷第176、177頁），且有經
    濟部104年9月4日函足參（見原審卷第230、231頁），自可
    信為真實。可見被上訴人任職期間輪值大、小夜班乃上訴人
    員工一貫性、常態性之工作型態，且為被上訴人固定之工作
    ，與一般公司行號為應付臨時性之業務需求偶而為之者有間
    ，故系爭夜點費之給與，已成為被上訴人因特定工作條件所
    形成固定常態工作中可取得之給與，為被上訴人經常性提供
    勞務所得之報酬，自係勞工提供勞務之對價且為經常性給與
    ，而為上開條款所稱之工資，依法應計入平均工資以計算被
    上訴人所得請領之退休金。　　
　⑶上訴人雖辯稱其為經濟部所屬國營事業，員工待遇福利事項
    應依國管法、退撫辦法等規定辦理，並受主管機關經濟部監
    督，結清舊制年資之平均工資計算方式悉依經濟部所訂定系
    爭項目表辦理，其不得將夜點費納入平均工資計算云云。惟
    按國管法第14條雖規定：「國營事業應撙節開支，其人員待
    遇及福利，應由行政院規定標準，不得為標準以外之開支」
    ，然同法第33條亦規定：「國營事業人員之進用、考核、退
    休、撫卹、資遣及其他人事管理事項，除法律另有規定外，
    由國營事業主管機關擬訂辦法，報請行政院核定」，而經濟
    部依國管法之授權訂定且報請行政院核定之退撫辦法第3條
    規定平均工資應依勞基法規定辦理，且被上訴人領取之夜點
    費為勞基法所定工資，已如前述，則計算其等退休金計入系
    爭夜點費，即非屬國管法第14條所謂不得為標準以外之開支
    。又被上訴人所領取之系爭夜點費既屬勞基法規定之工資範
    疇，則系爭項目表未將之列入平均工資計算項目，核與勞基
    法、退撫辦法規定牴觸，且無拘束法院效力，是上訴人此部
    分所辯，無足採信。
　⑷上訴人又辯稱其發放夜點費，係考量夜間值班勞工有生理上
    進食需求，本諸體恤夜間值班勞工辛勞之目的，補貼相當於
    夜點費額之給付，與夜間工作或超時工作無關，且金額固定
    一致，金額調整或核定僅與物價指數較為相關，要與勞務無
    對價關係，性質上為恩惠性、鼓勵性給付云云。惟依勞基法
    第2條第3款規定，勞工因提供勞務獲得之報酬，不論以現金
    或實物方式給付，其為經常性給與者，均屬工資，上訴人發
    給之系爭夜點費因符合「勞務對價性」及「經常給與性」而
    屬工資，已如前述，自不因上訴人發放目的而變異其性質，
    上訴人辯稱夜點費僅為恩惠性、鼓勵性給付云云，亦無可採
    。
　⑸上訴人復辯稱94年6月14日修正前勞動基準法施行細則（下稱
    勞基法施行細則）第10條第9款規定「差旅費、差旅津貼、
    交際費、夜點費及誤餐費等」排除於「經常性給與」之外，
    可見勞基法主管機關認為夜點費不應納入工資，其後上述規
    定雖修正刪除夜點費，然係為避免事業單位巧立名目以夜點
    費名義規避工資給付責任，然其支付夜點費之恩惠性福利措
    施早於勞基法施行前，自無規避工資給付責任嫌疑，足以認
    定夜點費非屬勞基法規定工資云云。查94年6月14日修正前
    勞基法施行細則第10條第9款固規定「差旅費、差旅津貼、
    交際費、夜點費及誤餐費」非屬經常性給與，惟該款所指夜
    點費，應限於僱主為應付臨時性之需求偶而為之，為體恤夜
    間工作之勞工，而給與購買點心之費用，然系爭夜點費則屬
    被上訴人因特定工作條件所形成固定常態工作中可取得之給
    與，為被上訴人經常性提供勞務所得之報酬，業如前述，性
    質與不確定性之差旅費、差旅津貼及交際費等所支出不同，
    尚不得以發給名目為夜點費，即認有上開規定之適用。況勞
    基法施行細則於94年6月14日修正時，已將有關夜點費及誤
    餐費非屬經常性給與之規定刪除，其修正理由為：「鑒於事
    業單位迭有將『輪班津貼』或『夜勤津貼』等具有工資性質之給
    付，以『夜點費』或『誤餐費』名義發放，以減輕雇主日後平均
    工資之給付責任，實有欠妥，爰修正刪除勞動基準法施行細
    則第10條第9款之『夜點費』或『誤餐費』規定，嗣後有關夜點
    費及誤餐費是否為工資，應依該法第2條第3款規定及上開原
    則，個案認定」等語，益徵以夜點費名目所為給付是否具有
    工資性質，仍應依勞基法第2條第3款規定及上開工資性質之
    判斷標準，於實際個案認定，而非僅以名目為斷。系爭夜點
    費因符合「勞務對價性」及「經常給與性」而屬工資，既如
    前述，上訴人以勞基法施行細則曾將夜點費排除於經常性給
    與之外，據此抗辯系爭夜點費非工資云云，亦未可採。
　⑹至於上訴人辯稱被上訴人已簽立系爭協議書，同意系爭夜點
    費不列入平均工資計算退休金，自不得再請求列入平均工資
    計算退休金云云，固據其提出系爭協議書為據，而系爭協議
    書第2條雖約定：「…平均工資之計算，悉依據行政院82年12
    月15日台82經44010號函核定『經濟部所屬事業機構列入計算
    平均工資之給與項目表』（即系爭項目表）之規定辦理…」（
    見原審卷第214至225頁）。然按本條例施行前已適用勞動基
    準法之勞工，於本條例施行後，仍服務於同一事業單位而選
    擇適用本條例之退休金制度者，其適用本條例前之工作年資
    ，應予保留。第1項保留之工作年資，於勞動契約存續期間
    ，勞僱雙方約定以不低於勞動基準法第55條及第84條之2規
    定之給與標準結清者，從其約定。勞退條例第11條第1項、
    第3項定有明文。是勞僱雙方於勞動契約存續期間約定結清
    適用勞退條例前之工作年資，其計算退休金基準應以不低於
    勞基法第55條規定之給與標準計算。又勞基法第55條第2項
    規定退休基數之標準，係指核准退休時1個月平均工資，則
    系爭夜點費是否為工資，自仍應依勞基法規定之平均工資認
    定，且勞基法既為國家為實現憲法保護勞工基本國策制定法
    律，勞基法第2條第3款之工資規定，自屬強制規定，勞僱雙
    方不能以合意排除其適用。況且，被上訴人以其等參加結清
    舊制年資說明會時，現場有人提問夜點費如何處理，工會人
    員說與上訴人協調中，上訴人也說夜點費部分，請被上訴人
    自行向法院提告請求，上訴人未要求需同意夜點費不納入工
    資計算方能簽系爭協議書，故其等不受系爭協議書第2條約
    定拘束等語（見原審卷第196至198頁）。上訴人亦陳述其於
    上開說明會時，確實有提到如果被上訴人主張夜點費應納入
    平均工資內，應自行向法院提起訴訟主張等語（見原審卷第
    197、198頁）。可見被上訴人簽署系爭協議書，僅係為完備
    申請年資結清之文書作業程序，被上訴人並未放棄夜點費應
    納入平均工資計算退休金之主張，兩造就系爭夜點費是否納
    入平均工資計算退休金並未達成合意，被上訴人自不受拘束
    。是上訴人辯稱被上訴人簽立系爭協議書同意夜點費不列入
    平均工資計算退休金，不得再為本件請求云云，亦無可採。
　⑺據上，系爭夜點費既為輪值人員固定常態性工作可經常取得
    之勞務報酬，符合「勞務對價性」及「經常性給與」之工資
    認定標準，被上訴人主張系爭夜點費屬於工資，應列入勞基
    法第55條所定平均工資計算退休金，自屬於法有據。　
  ㈡被上訴人依勞退條例第11條第3項、勞基法第55條、第84條之
    2規定，請求上訴人給付如附表「應補發退休金」欄所示之
    退休金差額及自109年8月1日起算之遲延利息，有無理由？
  ⑴按勞基法第84條之2規定，勞工適用勞基法前之年資，應依當時適用之法令規定計算，至於適用勞基法後之年資，則依同法第55條規定計算。次按勞工退休金之給與標準如下：按其工作年資，每滿1年給與2個基數。但超過15年之工作年資，每滿1年給與1個基數，最高總數以45個基數為限。前項第1款退休金基數之標準，係指核准退休時1個月平均工資。勞基法第55條第1項第1款、第2項分別定有明文。再按退撫辦法第9條規定，94年6月30日以前到職之僱用人員選擇適用勞退條例退休金制度者，選擇適用勞退條例退休金制度前得採計退休給與之服務年資，其退休金給與基準，與94年6月30日以前到職之僱用人員選擇適用勞基法退休金規定者相同，均準用派用人員之退休金給與基準，即按其在勞基法施行前後之工作年資，分別依臺灣省工廠工人退休規則及勞基法之規定計算。　　
  ⑵系爭夜點費屬勞基法第2條第3款所定工資，既如前述，則上
    訴人計算被上訴人之勞工退休舊制年資退休金，自應將系爭
    夜點費列為平均工資計算基礎，且被上訴人於上訴人任職期
    間有跨越勞基法施行前後者，則依前揭規定計算被上訴人之
    退休金基數各如附表「退休金基數」欄所示，經計算後，被
    上訴人各得請求上訴人補發如附表「應補發退休金」欄所示
    之退休金即系爭退休金差額，為兩造所不爭執（見本院卷第
    177頁），準此，被上訴人自得請求上訴人補發系爭退休金
    差額。
  ⑶另按勞工退休金之給付，雇主應於勞工退休之日起30日內給
    付之。給付有確定期限者，債務人自期限屆滿時起，負遲延
    責任。遲延之債務，以支付金錢為標的者，債權人得請求依
    法定利率計算之遲延利息。應付利息之債務，其利率未經約
    定，亦無法律可據者，週年利率為5%。勞基法第55條第3項
    前段及民法第229條第1項、第233條第1項、第203條分別明
    文。查被上訴人於109年7月1日申請與上訴人結清舊制勞工
    退休金，為兩造所不爭執，而上訴人既應補發被上訴人系爭
    退休金差額，且迄今仍未給付，則被上訴人依上開規定，請
    求上訴人給付系爭退休金差額及自109年8月1日起算之法定
    遲延利息，自屬有據。
六、綜上所述，被上訴人依勞退條例第11條第3項、勞基法第55
    條、第84條之2規定，請求上訴人應補發如附表「應補發退
    休金」欄所示之退休金差額，並均加計自109年8月1日起算
    之法定遲延利息，為有理由，應予准許。原審所為上訴人敗
    訴之判決，並無不合。上訴論旨指摘原判決不當，求予廢棄
    改判，為無理由，應予駁回。
七、本件事證已臻明確，兩造其餘之攻擊或防禦方法及所用之證
    據，經本院斟酌後，認為均不足以影響本判決之結果，爰不
    逐一論列，附此敘明。
八、據上論結，本件上訴為無理由。依民事訴訟法第449條第1項
    、第78條，判決如主文。　
中　　華　　民　　國　　110 　年　　9 　　月　　28　　日
                  勞動法庭
                      審判長法  官  陳慧萍
                            法  官  戴嘉慧
                            法  官  陳杰正
附表
編號  姓名 受僱日期 結清舊制退休金日期 退休金基數（個）   將夜點費計入平均工資後應補發之退休金 應補發退休金 利息起算日  1 洪張益 77年9月22日 109年7月1日  勞基法施行前 0 0元 20萬4,750元 109年8月1日      勞基法施行後 39 20萬4,750元   2 李至朋 77年9月10日 109年7月1日  勞基法施行前 0 0元 16萬7,700元 109年8月1日      勞基法施行後 39 16萬7,700元   3 古昌旺 77年3月7日 109年7月1日  勞基法施行前 1.66667 5,694元 13萬9,992元 109年8月1日      勞基法施行後 38.83333 13萬4,298元   4 劉昌華 76年7月6日 109年7月1日  勞基法施行前 0 0元 17萬5,000元 109年8月1日      勞基法施行後 40 17萬5,000元   5 范綱鳴 70年1月19日 109年7月1日  勞基法施行前 13.16667 4萬3,889元 14萬7,347元 109年8月1日      勞基法施行後 31.83333 10萬3,458元   6 李明燈 75年3月5日 109年7月1日  勞基法施行前 5.5 2萬1,083元 16萬4,458元 109年8月1日      勞基法施行後 37 14萬3,375元   
正本係照原本作成。
不得上訴。
中　　華　　民　　國　　110 　年　　9 　　月　　28　　日
　　　　　　　　　　　　　　書記官  林雅瑩